【裁判字號】    94,保險,19
【裁判日期】    950425
【裁判案由】    給付保險金等
【裁判全文】
臺灣高雄地方法院民事判決              94年度保險字第19號
原      告   壬○○
兼法定代理人 癸○○
             甲○○
上  三  人
訴訟代理人   鍾美馨律師
             林石猛律師
上  一  人
複代理人     張宗琦律師
             嚴宮妙律師
             蔡坤展律師
被      告   國泰世紀產物保險股份有限公司
法定代理人   丙○○
訴訟代理人   辛○○
             丁○○
被      告   己○○
             庚○○
上  二  人
法定代理人   戊○○
上  三  人
訴訟代理人   郭淑梅
上三被告
訴訟代理人   乙○○
當事人間給付保險金等事件，本院於民國95年4月11日言詞辯論
終結，判決如下：
    主  文
被告己○○、庚○○應連帶給付原告癸○○新台幣壹萬柒仟貳佰
參拾肆元，應連帶給付原告甲○○新台幣壹拾壹萬陸仟捌佰元，
應連帶給付原告壬○○新台幣壹拾柒萬捌仟零參拾元，及均自民
國九十四年六月二十四日起至清償日止，按週年利率百分之五計
算之利息。
被告國泰世紀產物保險股份有限公司應給付原告癸○○新台幣壹
萬柒仟貳佰參拾肆元，應給付原告甲○○新台幣壹拾壹萬陸仟捌
佰元，應給付原告壬○○新台幣壹拾柒萬捌仟零參拾元，及均自
民國九十四年六月二十四日起至清償日止，按週年利率百分之五
計算之利息。
本判決第一、二項所命給付，於其中一項被告給付時，另一項被
告於其範圍內免給付義務。
原告其餘之訴駁回。
訴訟費用由被告己○○、庚○○、國泰世紀產物保險股份有限公
司連帶給付十分之六，餘由原告負擔。
本判決第一項得予假執行；但被告己○○、庚○○如分別以新台
幣壹萬柒仟貳佰參拾肆元、新台幣壹拾壹萬陸仟捌佰元、新台幣
壹拾柒萬捌仟零參拾元為原告癸○○、甲○○、壬○○預供擔保
後，得免為假執行。
本判決第二項得予假執行；但被告國泰世紀產物保險股份有限公
司如分別以新台幣壹萬柒仟貳佰參拾肆元、新台幣壹拾壹萬陸仟
捌佰元、新台幣壹拾柒萬捌仟零參拾元為原告癸○○、甲○○、
壬○○預供擔保後，得免為假執行。
原告其餘假執行之聲請駁回。
    事實及理由
一、按訴狀送達後，原告不得將原訴變更或追加他訴，但擴張或
    減縮應受判決事項之聲明者，不在此限，此為民事訴訟法第
    255 條第1 項本文及第3 款所明定。原告起訴時原請求被告
    國泰世紀產物保險股份有限公司（下稱國泰公司）及己○○
    、庚○○應共同給付原告三人新台幣（下同）513,663 元，
    及自起訴狀繕本送達翌日起算之法定遲延利息。嗣於起訴狀
    繕本送達後，變更其請求為被告己○○、庚○○應連帶給付
    原告癸○○、甲○○、壬○○各119,810 元、183,200 元、
    252,537 元，及均自起訴狀繕本送達翌日起算之法定遲延利
    息，並請求被告國泰公司給付前開金額及法定遲延利息，且
    變更其請求己○○與庚○○、國泰公司之責任分擔方式為不
    真正連帶債務（本院卷第218 、233 、234 頁），核屬擴張
    或縮減應受判決事項之聲明，於法尚無不合，自應准許。
二、原告主張：被告己○○、庚○○之被繼承人陳明晃於民國93
    年2 月14日15時30分許，駕駛車牌號碼5K-7946 號自用小客
    車，沿高雄縣茄萣鄉○○路由西往東行駛，於行經該路與民
    族路交岔路口時，應注意汽車行至無號誌交岔路口，應減速
    慢行，並應注車前狀況，隨時採取必要之安全措施，而依當
    時之天候、視距亦無不能注意之情事，竟疏未注意，猶以時
    速80公里之高速貿然前進，致原告癸○○所駕駛搭載原告甲○○、壬○○，沿民族路由北向南行駛經該交岔路口，車號
    VQ-1442 號之自小客車閃避不及，而遭其撞擊，並失控往前
    衝撞訴外人林信春所駕駛，沿民族路南向北行使之自小客車
    ，致癸○○受有頭部外傷、面部撞傷，甲○○受有骨盤骨折
    ，壬○○受有右股骨骨折等傷害。陳明晃就此過失侵害原告
    權利之行為，應負賠償責任，惟其於事發後之93年5 月2日
    因一氧化碳中毒死亡，己○○、庚○○為其法定繼承人，應
    承受此損害賠償債務，並負連帶責任；又被告國泰公司為陳
    明晃所駕上開自小客車強制汽車責任保險及意外加重責任保
    險之保險人，亦應於陳明晃應負損害賠償責任之範圍內，為
    保險金之給付，並與己○○、庚○○負不真正連帶責任。再
    癸○○因本件事故支出醫療費1, 410元、救護車費2,900 元
    ，並損失工作收入15,500元；甲○○支出醫療費暨住院膳食
    費2, 800元、看護費59,200元、計程車費1,200 元；壬○○
    支出醫療費暨住院膳食費11,537元、看護費59,200元、計程
    車費1,800 元；且原告癸○○、甲○○、壬○○均因身體、
    健康受損，精神上受有痛苦，故各請求賠償精神慰撫金10
    0,000 元、120,000 元、180,000 元。爰依侵權行為、繼承
    之法律關係，及強制汽車責任保險法第5 條、保險法第90條
    規定，提起本訴，並聲明：(一)被告國泰公司應給付原告癸○○119,810 元、原告甲○○183,200 元、原告壬○○252,53
    7 元，及均自起訴狀繕本送達翌日起至清償日止，按年息5%
    計算之利息。(二)被告己○○、庚○○應連帶給付原告癸○○
    119,810 元、原告甲○○183,200 元、原告壬○○252,537
    元，及均自起訴狀繕本送達翌日起至清償日止，按年息5%計
    算之利息。(三)前二項請求，於其中一被告清償，他被告於清
    償之範圍內免給付之義務。(四)願供擔保，請准宣告假執行。
三、被告己○○、庚○○及國泰公司就陳明晃於右揭時地過失撞
    傷原告之事實，均不爭執，惟辯稱：原告癸○○係左方車，
    未讓陳明晃車先行，應為本件事故之主因，癸○○係與有過
    失，原告應比例負擔過失責任；又原告支出之交通費並未提
    出收據或證明文件，而甲○○、壬○○亦未證明其等出院後
    在家休養期間，無法自理生活，且癸○○要求賠償其半個月
    之薪資所得，亦無法律上之理由，另原告請求之精神慰撫金
    亦屬過高等詞。並均聲明：(一)原告之訴及假執行之聲請均駁
    回。(二)如受不利判決，願供擔保請准宣告假執行。
四、原告主張其等於前揭時地，遭被告己○○、庚○○之被繼承
    人陳明晃駕車過失撞擊，致其等受有前述傷害之事實，業據
    提出高雄縣政府警察局湖內分局（下稱湖內分局）道路交通
    事故證明書、診斷證明書為證（本院卷第11、17-24 頁），
    且為被告所不爭；惟被告另以原告與有過失等語置辯。經查
    ：
  (一)經本院向湖內分局調取本件車禍之警卷資料核閱，本件事發
    前陳明晃所駕車號5K-7 946號自小客車係沿高雄縣茄萣鄉○○路由西往東方向行駛，而原告癸○○所駕車號VQ-1442 號
    自小客車係沿民族路由北往南方向行駛，健康路與民族路均
    無劃設分向線，且該兩道路交岔路口並無設置交通號誌，又
    當日天晴，視距良好；事故後陳明晃之行向分別有長達33.4
    公尺、18公尺，間隔2.6 公尺之兩道平行煞車痕，其中延伸
    至交岔路口內之長度約9.6 公尺，於路口前之長度則為23.8
    公尺（即33.4-9.6=23.8） 、8.4 公尺（即18-9 .6=8.4）
    ，其終止點約在健康路入該交岔口約1/3 處及民族路入該交
    岔路口約1/2 處（民族路寬32公尺，煞車痕延伸終點約9. 6
    公尺，9.6/32≒0.3 ；健康路寬13.8公尺，靠南邊之煞車痕
    距健康路南側路面邊線約6.5 公尺，6.5/13.8≒0. 5）；又
    陳明晃車事發後係停在交岔路口偏西南處，右前車頭、右後
    車身距健康路停止線約4. 8公尺、6.8 公尺，癸○○車、訴
    外人林信春之車則停在該路口以南之民族路上，癸○○車在
    林信春車東南側，右前車頭、右後車尾距民族路西側道路邊
    線各8.8 公尺、9.6 公尺，此有道路交通事故現場圖在卷可
    按（本院卷第94頁）；再陳明晃車輛之車頭嚴重毀損，引擎
    蓋凸翹變形、前保險桿脫落、車前部位凹陷扭曲，而癸○○
    車輛係右前車門至引擎蓋右側部分嚴重凹損、右前車輪偏轉
    移位，亦有現場照片13幀在卷可稽（本院卷第101- 104頁）
    ；另陳明晃於警詢中自承：「（肇事當時行車速率多少？）
    約80公里/ 小時」，而癸○○則陳稱其肇事時行車速率為時
    速30公里，亦有道路交通事故談話紀錄表附卷足憑（本院卷
    第99、100 頁）。
  (二)按汽車駕駛人，駕駛汽車行經無號誌之交岔路口，不減速慢
    行者，處新台幣600 元以上1800元以下之罰鍰；又汽車行駛
    時，駕駛人應注意車前狀況，並隨時採取必要之安全措施，
    道路交通管理處罰條例第44條第3 款、道路交通安全規則第
    94條第3 項分別定有明文。綜合上述兩車行向、煞車痕長度
    及其終止點、車損情形及部位、行車速度等情觀之，足認陳
    明晃車於行近上開交岔路口時，非但未減速，且以時速80
    公里之高速前行，迨至看見已進入交岔路口之癸○○車，方
    緊急煞車減速，然仍未及煞停，致其在健康路甫入交岔路口
    約1/3 處，車頭部位猛烈撞擊已行至民族路入交岔路約1/2
    處之癸○○車右前側車身，且致簡春萬車失控衝入民族路對
    向車道撞及訴外人林信春之車。由是可證陳明晃行經無號誌
    之上開交岔路口，應注意減速慢行而未減速，復疏未注意車
    前狀況、採取必要之安全措施，而依當日之天候、視距並無
    不能注意之情事，則其有過失，且其過失與本件事故及原告
    受傷間，有相當因果關係至明。
  (三)次按，汽車駛至交岔路口，其行進、轉彎，應依左列規定：
    ... 車輛行至無號誌之交岔路口，如同為直行車，左方車應
    暫停讓右方車先行，此為道路交通安全規則第102 條第1 項
    第2 款所明定。而本件陳明晃、癸○○均為直行車，依前述
    行向，陳明晃車係為右方車，癸○○車係屬左方車，則癸○○車行至上開無號誌交岔路口，應暫停觀察右方有無來車，
    並禮讓右方車先行，惟其疏未如此為之，致未及注意右方有
    陳明晃車快速駛近路口，因而不及閃避致遭撞擊，則其就本
    件事故之發生亦有過失。本院參諸兩車行向、車速、撞擊地
    點及車損部位等一切情狀，認陳明晃就本件事故之發生應負
    擔80% 之過失比例，癸○○則應負擔20% 之過失比例。
五、按因故意或過失，不法侵害他人之權利者，負損害賠償責任
    ；汽車、機車或其他非依軌道行駛之動力車輛，在使用中加
    損害於他人者，駕駛人應賠償因此所生之損害；不法侵害他
    人之身體或健康者，對於被害人因此喪失或減少勞動能力或
    增加生活上之需要時，應負損害賠償責任；不法侵害他人之
    身體、健康，被害人雖非財產上之損害，亦得請求賠償相當
    之金額。民法第184 條第1 項前段、第191 條之2 、第193
    條第1 項、第195 條第1 項前段分別定有明文。陳明晃因過
    失不法侵害原告之權利，既如前述，依法自應負賠償責任。
    茲就原告請求賠償之各項金額是否准許，分述如後：
  (一)醫療費：原告癸○○、甲○○、壬○○於車禍受傷後均至財
    團法人長庚紀念醫院高雄分院（下稱高雄長庚醫院）接受治
    療，甲○○住院2 日（2 月15-16 日）、壬○○共住院6 日
    （2 月14-16 日、5 月5-7 日），迄至94年8 月31日止依序
    支出醫療費1,410 元、醫療暨住院膳食費2,800 元、11,537
     元 之事實，有該院94年10月24日（94）長庚院高字第4915
    64號函暨醫療費用明細表在卷可稽（本院卷第164-193 頁）
    ，並為被告國泰公司所不爭執（本院卷第201-202 頁），且
    核上開費用支出之時點與本件車禍切近或接續，費別亦屬治
    療原告傷症所必需，則原告請求被告賠償上開金額之醫療費
    等，自屬有據。
  (二)看護費：原告甲○○、壬○○因本件車禍，分別受有骨盤骨
    折、右股骨骨折之傷害，有前揭診斷證明書可按，而經本院
    函詢高雄長庚醫院結果，甲○○因上開傷症約需全日看護2
    週、半日看護2 週，壬○○則需全日看護4 週、半日看護4
    週，此亦有該院上開函文可參。又目前全日看護費用約每日
    2,000 元，為週知之事實。依此計算，甲○○得請求之看護
    費用為42,000元（即2,000 ×14+2,000/2×14=42,000） ，
    壬○○得請求之看護費用為84,000元（即2,000 ×28+2,000
    /2×28= 84,000）。則甲○○請求之看護費於42,000元之金
    額內，係屬有據，逾此範圍難認正當；壬○○僅請求看護費
    59,200元，未逾上開計算結果，自應全數照准。
  (三)交通費：原告癸○○因本件事故支出救護車費2,900 元，業
    據提出車資收據1 紙為證（本院卷44頁），堪信屬實。原告
    甲○○、壬○○自93年2 月20日起至94年3 月2 日止，陸續
    返回高雄長庚醫院門診各5 次、10次，亦據提出診斷證明書
    為憑（本院卷第57-58 頁），核與該院前開函文相符，而以
    李、簡2 人所受骨盤骨折、右骨骨折等傷害，係在腰下、腿
    部，衡情其等之行動能力應有受限，而不便搭乘大眾交通工
    具，其等就醫當有乘坐計程車之必要，故李、簡2 人請求被
    告賠償各支出之4 趟、6 趟來回計程車費，亦屬正當；又自
    原告住處出發至高雄長庚醫院之單程計程車費約為150 元，
    亦經高雄市計程車客運同業公會實地測試後函覆本院，有該
    會94年12月20日高市計客字第199 號函在卷可憑（本院卷第
    206 頁）。據此核計，甲○○支出之計程車費應為1,200 元
    （即150 ×2 ×4=1,200） ，壬○○支出之計程車費應為1,
    800 元（即150 ×2 ×6=1,800） ，職此，甲○○、壬○○
    各請求計程車費1,200 元、1,800 元，均應准許。
  (四)工作收入損失：原告癸○○主張其因本件車禍受傷，致半個
    月未能工作而損失15,500元。惟癸○○於本件車禍係受有頭
    部外傷、面部撞傷，於93年2 月14日事發當日急診後即已離
    院，依其頭部外之傷勢僅需半日看護3 日，嗣後僅於同年4
    、5 月回診3 次，有前開診斷證明書、高雄長庚醫院回函可
    考（本院卷第17、164-168） ，是至多可認癸○○於車禍後
    約1 週無法工作，無從認其有半個月之收入損失；又癸○○
    於92年3-12月自宗霖工程行領有薪資250,000 元，於92年1-
    12月自合祚有限公司領有薪資72,000元，有其提出之各類所
    得扣繳暨免扣繳憑單2 紙在卷可按（本院卷第50-51 頁），
    則其92年度每月薪資平均為31,000元（即250,000/10+72,00
    0/12=31,000） 。依此計算，癸○○因車禍受傷所受工作收
    入損失應為7,233 元（即31,000/30 ×7=7,233 ，元以下四
    捨五入，下同），是其請求之工作收入損失賠償於7,233 元
    之範圍內，應予准許，逾此金額即無從准之。
  (五)精神慰撫金：按精神慰撫金之酌定，除原告所受之傷害程度
    外，尚應審酌兩造之身份地位、學識經歷、財產狀況、痛苦
    程度等節以定之。查原告癸○○、甲○○均為國中畢業，癸○○從事裝潢業，名下有汽車1 輛，無不動產，92、93 年
    度各有薪資所得約32萬餘元、30萬元，甲○○從事喜宴端菜
    工作，月收入約1 萬餘元；陳明晃生前於91年度有薪資收入
    7 萬餘元，名下無任何財產等情，業據原告陳明在卷（見本
    院卷第87頁），並有稅務電子閘門財產所得調件明細表附卷
    可稽；又癸○○所受傷勢非重，精神上所受痛苦當較微淺，
    惟甲○○之骨盤骨折、壬○○之右股骨骨折均須約3 個月始
    得完全癒合，壬○○且須長期復健，衡其2 人精神上所受痛
    苦較為深重等一切情狀，認癸○○、甲○○、壬○○之精神
    慰撫金應各以1 萬元、10萬元、15萬元為適當，至其等逾此
    範圍之請求，尚嫌無據。
  (六)據上，原告癸○○受損之金額合計為21,543元（即1,410+2,
    900+ 7,233+10,000=21,543），甲○○受損之金額合計為14
    6,000 元（即2,800+42,000+1,200+100,000=146,000），壬○○受損之金額合計為222,537 元（11,537+59,200+1,800+
    150,000=222, 537）。
六、按損害之發生或擴大，被害人與有過失者，法院得減輕賠償
    金額，或免除之；前項規定，於被害人之代理人或使用人與
    有過失者，準用之，民法第217 條第1 項、第3 項定有明文
    。原告癸○○就本件車禍之發生應負20% 之過失責任，已如
    前述，而原告甲○○、壬○○乘坐癸○○所駕車輛，癸○○
    為其等之使用人，則其等就癸○○之過失應同其責任。基此
    ，原告三人請求陳明晃賠償之金額即應依此過失比例減少，
    即癸○○得請求陳明晃賠償之金額為17,234元（即21,543×
     (1 -20%)=17,234），甲○○得請求陳明晃賠償之金額為11
    6,800 元（即146,000 × (1-20%)=116,800），壬○○得請
    求陳明晃賠償之金額為178,030 元（即222,537 × (1-20%)
    = 178, 030）。
七、末者，被告己○○、庚○○為陳明晃之子女，有戶籍謄本在
    卷可按，係陳明晃之繼承人，依民法第1148條、第1153條規
    定，應承受陳明晃就本件事故之損害賠償債務，並負連帶賠
    償責任。又被告國泰公司為陳明晃所駕車號5K-7946 號自小
    客車強制汽車責任保險、意外加重責任保險之保險人，此為
    其自承在卷，依強制汽車責任保險法第5 條、保險法第90條
    規定，應於前揭應賠償金額範圍內，負給付保險金之責。又
    己○○、庚○○所負損害賠償責任，與國泰公司所負給付保
    險金之責，係本於各別發生之原因，惟具有同一目的，故己○○、庚○○與國泰公司間係屬不真正連帶債務關係，於任
    一方給付之範圍內，另一方即免其清償責任。
八、從而，原告依侵權行為、繼承之法律關係及強制汽車責任保
    險法第5 條、保險法第90條規定，請求被告己○○、庚○○
    連帶給付癸○○17,234元、連帶給付甲○○116,800 元、連
    帶給付壬○○178,030 元，及均自起訴狀繕本送達翌日即94
    年6 月24日起至清償日止，按年息5%計算之利息；及請求被
    告國泰公司給付癸○○、甲○○、壬○○同上金額及法定遲
    延利息；並己○○與庚○○、國泰公司任一方給付之範圍內
    ，另一方即免其清償責任，洵屬有據，應予准許。至原告逾
    此範圍之請求，非屬有據，應予駁回。
九、兩造各陳明願供擔保請准宣告假執行或免為假執行，就上開
    准許部分，本院命被告給付之金額合計未逾50萬元，爰依職
    權宣告假執行；而被告就此部分免為假執行之聲請，於法尚
    無不合，爰酌定相當擔保金額准許之。至原告其餘假執行之
    聲請，因其訴業經駁回，而失所依附，應併予駁回。
十、結論：本件原告之訴為一部有理由，一部無理由，依民事訴
    訟法第79條、第85條第1項、第2 項、第389 條第1 項第5款
    、第392條第2 項，判決如主文。
中    華    民    國    95    年    4     月    25    日
                  民事第一庭法  官  甯  馨
正本係照原本作成。
如不服本判決，應於送達後20日內，向本院提出上訴狀並表明上
訴理由，如於本判決宣示後送達前提起上訴者，應於判決送達後
10日內補提上訴理由書（須附繕本）。
中    華    民    國    95    年    4     月    26    日
                            書記官  王美玲


司法院資訊處製作；財團法人民間司法改革基金會備份。
